【裁判字號】    97,親,222
【裁判日期】    980331
【裁判案由】    認領無效等
【裁判全文】
臺灣板橋地方法院民事判決               97年度親字第222號
原      告  丙○○
訴訟代理人  秦嘉逢律師
被      告  乙○○
兼上一人
法定代理人  甲○○
上列當事人間請求認領無效事件，於民國98年3 月11日經言詞辯
論終結，本院判決如下：
    主      文
確認被告甲○○（民國64年4 月1 日生）於民國94年4 月27日認
領被告乙○○（民國94年3 月18日生）之行為無效。
訴訟費用由被告負擔。
    事      實
甲、原告方面：
一、聲明：如主文所示。
二、陳述：
(一)原告之女即訴外人林慧娜（民國97年10月23日死亡），於94
    年3 月18日未婚生下被告乙○○，林慧娜生前向原告提及，
    為避免被告乙○○背負父不詳之惡名，遂由被告甲○○以其
    為被告乙○○之生父之名義，於94年4 月27日，反於真實血
    統關係，向戶政機關登記認領被告乙○○為其女。
(二)被告乙○○、甲○○於本院審理期間即98年3 月2 日至三軍
    總醫院為血緣關係鑑定，其結果顯示可以排除被告乙○○、
    甲○○間之血緣關係，亦即，被告甲○○與被告乙○○間父
    女之親子關係並不存在，被告甲○○係認領與其無血緣聯繫
    之被告乙○○為婚生女。
(三)按認領違反真實狀態，得提起確認該認領無效之訴，被告甲
    ○○之認領既反於真實，乃無效之意思表示，而原告依法為
    被告乙○○之法定監護人，係有法律上利害關係之第三人，
    爰依法提本件確認之訴，以除去此不實之身分關係。
三、證據：提出戶籍謄本2 件、相驗屍體證明書1 紙、郵政儲金
    存款餘額證明書影本1 件為證。
乙、被告方面：
一、聲明：同意原告之請求。
二、陳述：
(一)當初被告乙○○之生母林慧娜向被告甲○○表示，被告乙○
    ○係林慧娜與被告甲○○所生，被告甲○○始會去戶政機關
    辦理認領登記，被告甲○○亦一直以為被告乙○○為其所生
    ，始終將被告乙○○當成自己之親生小孩予以照顧，即使現
    在知道被告乙○○並非被告甲○○所親生，被告甲○○仍願
    意繼續照顧被告乙○○。
(二)自被告乙○○出生至今，原告及其家人均未曾支付過任何扶
    養費，原告亦未曾前來探視小孩，即便連小孩之生母林慧娜
    於生前亦很少來探望小孩，如果小孩生母沒有死亡，小孩即
    會繼續在被告甲○○處居住，被告甲○○原來一直認定小孩
    為其所親生，但自從DNA 鑑定報告出來之後，被告乙○○也
    表達不願離開被告甲○○之意思，被告甲○○希望被告乙○
    ○能留在身邊。
(三)對於被告二人於98年3 月2 日至三軍總醫院接受DNA 血緣鑑
    定，鑑定結果認定被告二人並無父女之血緣關係，依法被告
    甲○○對於被告乙○○於94年4 月27日所為之認領行為，應
    屬無效，並無意見。
三、證據：提出三軍總醫院親子鑑定報告書暨診斷證明書各1 紙
    為證。
    理      由
一、按關於認諾及訴訟上自認或不爭執事實之效力，於第589 條
    認領無效之訴，不適用之，民事訴訟法第594 條定有明文。
    本件被告於言詞辯論期日同意原告之請求並就原告主張之事
    實為自認，揆諸首揭法條之說明，自不發生被告認諾或不爭
    執事實之效力。然法院以此自認或不爭執之情形，為其依自
    由心證判斷事實真偽之資料，於法要無違背，此觀之最高法
    院29年上字第56號判例意旨即可明瞭。
二、次按「確認法律關係之訴，非原告有即受確認判決之法律上
    利益者，不得提起之；確認證書真偽或為法律關係基礎事實
    存否之訴，亦同。前項確認法律關係基礎事實存否之訴，以
    原告不能提起他訴訟者為限」，民事訴訟法第247 條第1 項
    、第2 項定有明文。茲被告甲○○與被告乙○○間之親子關
    係是否存在，為定彼等間有無扶養、繼承等法律關係之基礎
    ，原告為被告乙○○之外祖母，此有原告提出之戶籍謄本2
    件在卷可稽，故原告基於法律上利害關係人之身分，自得依
    該條規定提起一般確認之訴。
三、原告主張其女即訴外人林慧娜（97年10月23日死亡），於94
    年3 月18日未婚生下被告乙○○，為避免被告乙○○背負父
    不詳之惡名，遂由被告甲○○以其為被告乙○○之生父之名
    義，於94年4 月27日向戶政機關登記認領被告乙○○為其女
    之事實，業據原告提出戶籍謄本2 件、相驗屍體證明書1 紙
    為證，並為被告所不爭執，應認原告之主張尚非無稽。
四、原告主張被告乙○○、甲○○於本院審理期間即98年3 月2
    日至三軍總醫院為血緣關係鑑定，其結果顯示可以排除被告
    乙○○、甲○○間之血緣關係之事實，已為被告所自認，並
    有被告提出之三軍總醫院親子鑑定報告書暨診斷證明書各1
    紙在卷可憑。準此，經上開科學鑑定之結果既可以排除被告
    甲○○與被告乙○○間之親子血緣關係，自堪認原告主張被
    告乙○○非被告甲○○所生之女等情，要屬真實，堪以採信
    。
五、按認領係為使生父承認其所生之子女，使與子女間成立婚生
    子女關係，惟子女之認領，以有真實之血統關係為前提，如
    無真實父子關係，則不因認領而成為父子，其認領者或其他
    利害關係人，仍非不得主張其認領無效。又父子身分關係之
    存在，係持續而非成過去，非婚生子女經生父認領後復為認
    領人否認者，得就父子身分關係提起確認之訴。又生父認非
    婚生子女後，不得撤銷其認領，固為民法第1070條所明定，
    惟子女之認領，以有真實血統關係為前提，倘認領人與被認
    領人間有事實上父子關係存在，即有血統連絡時，雖不准許
    認領人以其認領係被詐欺或脅迫而為之理由予以撤銷，惟如
    無真實父子關係時，則不因認領而成為父子，縱認領行為無
    瑕疵，該認領仍為無效。最高法院72年台上字第349 號、75
    年台上字第2140號、86年台上字第1908號民事判決參照。本
    件被告甲○○雖於94年4 月27日認領被告乙○○為其女，惟
    彼等間事實上並無血緣關係，被告甲○○與被告乙○○並無
    真實父女關係，已如前述，依前揭說明，被告甲○○認領與
    其無血緣關係之被告乙○○為女之行為，應屬無效。從而，
    原告提起本訴，請求確認被告於94年4 月27日認領被告乙○
    ○為女之行為無效，即屬正當，應予准許。
六、據上論結，本件原告之訴為有理由，爰依民事訴訟法第78條
    、第85條第1 項前段，判決如主文。
中    華    民    國    98    年    3     月    31    日
                  家事法庭  法  官  郭光興
以上正本證明與原本無異
如不服本判決，應於判決送達後20日內向本院提出上訴狀
中    華    民    國    98    年    4     月    3     日
                            書記官  簡維萍


司法院資訊處製作；財團法人民間司法改革基金會備份。
